【裁判字號】    91,易,301
【裁判日期】    920905
【裁判案由】    詐欺
【裁判全文】
臺灣臺南地方法院刑事判決                          九十一年度易字第三一號
    公  訴  人  臺灣台南地方法院檢察署檢察官
    被      告  丁○○
    選任辯護人  陳里己
                蔡淑媛
                吳敏蕙
右列被告因詐欺案件，經檢察官提起公訴（九十年度偵字第八六○號），本院判決如
左：
    主  文
丁○○無罪。
    理  由
一、公訴意旨略以：被告丁○○與同案被告乙○○（業經本院通緝，尚未到案）共同
    意圖為自己不法之所有，基於以不能兌現之「人頭支票」詐購貨物之概括犯意，
    於民國（下同）八十九年一月間，相偕至臺南市○○路○段三０一巷四十三弄十
    一號告訴人丙○○所經營之「天麗爾企業有限公司」（下稱天麗爾公司），向告
    訴人丙○○詐稱其等經營進出口業務，對於天麗爾公司所生產之女性內衣褲需求
    量大，要求告訴人丙○○持續供應，貨款按月結清。並於同年二月至四月間，連
    續多次向告訴人丙○○要求供貨，致告訴人丙○○陷於錯誤而陸續交付貨物。被
    告二人即以由不詳姓名之人冒名開戶之發票人分別為「徐弘源」支票（付款人彰
    化商業銀行台中分行，支票號碼ＡＬ0000000號、票載發票日八十九年六
    月三十日、金額新臺幣〈下同〉二十五萬元）及「陳嘉玲」支票（付款人彰化商
    業銀行南屯分行，支票號碼ＥＵ0000000號、票載發票日八十九年五月十
    日，金額十七萬六千元，上開徐弘源及陳嘉玲均另經公訴人簽結）及自八十九年
    四月一日起即大量退票之華洋服飾之發票人為「陳文明」之支票（付款人新竹市
    農會信用部，支票號碼ＦＡ0000000號、票載發票日八十九年六月二十日
    ，金額三十萬元）付款（陳文明部分另為公訴人移由臺灣桃園地方法院檢察署偵
    辦，而於九十一年十二月二十五日，以九十一年度偵字四二二○號為不起訴處分
    ），嗣經告訴人丙○○提示均未兌現，復追索無著，始知受騙，因認被告丁○○
    涉有詐欺罪嫌云云。
二、按犯罪事實應依證據認定之，無證據不得推定其犯罪事實；又不能證明被告犯罪
    者，應諭知無罪之判決；刑事訴訟法第一百五十四條、第三百零一條第一項分別
    定有明文。又犯罪事實之認定，應憑真實之證據，倘證據是否真實尚欠明確，自
    難以擬制推測之方法，為其判斷之基礎；而認定犯罪事實之證據係指足以認定被
    告確有犯罪行為之積極證據而言，該項證據自須適合於被告犯罪事實之認定，始
    得採為斷罪資料，苟積極證據不足為不利於被告事實之認定時，即應為有利於被
    告之認定，更不必有何有利之證據，最高法院著有五十三年臺上字第六五六號、
    二十九年上字第三一○五號判例、三十年上字第八一六號判例。且刑事訴訟上證
    明之資料，無論其為直接或間接證據，均須達於通常一般之人均不致有所懷疑，
    而得確信其為真實之程序，始得據為有罪之認定，若其關於被告是否犯罪之證明
    未能達此程度，而有合理懷疑之存在，致使無從形成有罪之確信，根據「罪證有
    疑，利於被告」之證據法則，即不得遽為不利被告之認定，亦有最高法院七十六
    年度臺上字第四九八六號判例可稽。再者，事實審法院對於證據之取捨，依法雖
    有自由判斷之權，然積極證據不足證明犯罪事實時，被告之抗辯或反證縱屬虛偽
    ，仍不能以此資為積極證據應予採信之理由，最高法院三十年上字第四八二號判
    例意旨可資參照，故被告否認犯罪事實所持之辯解縱使不能成立，如無積極證據
    足以證明其犯罪行為，自不能以推測或擬制之方法以為裁判之基礎，亦即被告並
    無自證無罪之義務，此乃無罪推定之原則。
三、公訴人認被告丁○○涉有詐欺犯行，無非以(1)告訴人丙○○指訴、(2)上開支票及
    退票理由單各三紙、(3)前揭戶名為「徐弘源」及「陳嘉玲」之支票，其開戶人之
    身分證統一編號，各係徐智勤、陳雅雯之身分證統一編號，除身分證統一編號外
    ，出生年月日、地址均與徐智勤、陳雅雯之出生年月日及地址不符，顯係冒名開
    戶，其中「徐弘源」帳戶退票共二百八十六張，金額共五千八百餘萬元，「陳嘉
    玲」帳戶退票共一百六十七張，金額共三千二百餘萬元，另華洋服飾陳文明之支
    票帳戶，自八十九年四月一日起即密集大量退票共一百七十四張，金額數千萬元
    ，有前開支票退票理由單、徐智勤、陳雅雯戶籍資料及前開支票帳戶退票明細資
    料查詢簡覆單影本多紙在卷可稽，顯見均是無法兌現之俗稱「人頭支票」，而被
    告復未能提出該客戶之資料等為其所憑論據。
四、訊據被告丁○○固供承於右揭時間，在址設新竹市○○路○段九號十三樓之四之
    詠特莉企業有限公司（下簡稱詠特莉公司）任職，且與同案被告乙○○共同至告
    訴人上開公司洽談前開產品交易等情不諱，然堅決否認涉有何詐欺犯行，辯稱：
    其在詠特莉公司係擔任企劃部協理，工作內容是針對客戶需要作產品設計及挑選
    ，因業務關係始陪同同案被告乙○○到天麗爾公司看產品，但因訂貨及洽談之決
    策過程、公司之業務及財務均由同案被告乙○○全權處理，至於帳款之交付及結
    清等事宜，亦是同案被告乙○○才知道，故上開客票及退票一事，其完全不知情
    等語。是詠特莉公司及天麗爾公司間存有買賣關係之交易往來，而以上開客票支
    付貨款，又上開客票係人頭帳戶且交易往來反常等情，既有公訴人所提出之上開
    證據為憑，堪信為真實。故本件之爭點在於被告丁○○及同案被告乙○○間，就
    公訴人指訴之詐欺犯行有何犯意聯絡及行為分擔之事實。
五、本院查：
（一）就本件買賣契約究係何人所洽談決定之事實而言，告訴人丙○○雖稱產品下單
      的事情被告丁○○及同案被告乙○○均可決定云云，惟質以告訴人陳稱：「（
      問：開票是由誰開的？）第一張票是陳嘉玲的票由乙○○拿給我的，第二次徐
      弘源兩張票也是乙○○拿給我的，時間到全部跳票；丁○○沒有拿過支票給我
      」、「（問：有無接過丁○○下單之電話？）有時是外務接的，有時是我太太
      接，我本人沒有接過丁○○下單的電話，但是我太太或外務有否接到趙下單的
      電話我不清楚‧‧‧」等語（見本院九十一年四月十八日訊問筆錄），且證人
      即當初任職天麗爾公司接洽詠特莉公司業務之劉育承亦證稱：「‧‧‧是他（
      按指被告乙○○）自己打電話來向我公司訂貨，被告兩位都有到公司看貨及訂
      貨，最先是由乙○○與我接洽的‧‧‧」等語（見九十一年五月九日訊問筆錄
      ），是以互核上開告訴人丙○○、證人劉育承所供之結果，至多僅足認定被告
      丁○○確有陪同被告乙○○前往天麗爾公司挑選貨品之事實，尚難憑此遽認被
      告丁○○有參與決定本件買賣之行為。雖告訴人堅稱上開徐弘源之客票為被告
      丁○○交予同案被告乙○○，再由同案被告乙○○填上日期及金額交予告訴人
      等語，並有證人劉育承及告訴人公司之客戶黃基安附和告訴人上開說詞，惟該
      事實縱屬為真，被告丁○○既為詠特莉公司之協理，為同案被告乙○○拿取支
      票，並交由同案被告乙○○處理之行為並無悖於常情，況質之告訴人丙○○上
      開客票之背書情形，告訴人亦陳稱：「陳嘉玲那張沒有背書，因我忘記叫乙○○背書，其他的票我都有請乙○○背書」等語（見本院九十一年五月九日訊問
      筆錄），益徵本件買賣契約主要決策者為同案被告乙○○，而非被告丁○○之
      事實。
（二）證人即曾任職詠特莉公司助理之甲○○證稱：「（問：公司財務及客戶業務由
      誰負責？）都是由老板負責，公司會計只負責流永帳（繳水電費），客戶的帳
      戶皆由老板自己處理，客戶接洽也是由老板負責，而我開發的客戶，只是作介
      紹公司，實際報價及訂貨皆由老板與客戶談」、「（問：公司員工與客戶之間
      ，員工可以決定那些？向客戶收款由誰負責？被告丁○○在公司工作內容為何
      ？）都是由老板決定；向客戶收款也是老板親自去收；（被告丁○○之工作內
      容）大約與我相同，雖然職務不同，但工作性質相同」、「（問：公司有否積
      欠你薪水？勞健保有無辦理？丁○○是否為公司股東？）有，公司積欠八十九
      年十二月到九十年四月的薪水，丁○○也被積欠了兩、三個月的薪水；我的勞
      健保則是延續之前公司所辦理的健保，乙○○並未幫我及丁○○及公司員工辦
      理勞健保，趙小姐不是公司合夥人，因我們職務雖不同，但工作性質是一樣的
      」等語（見本院九十一年四月十八日訊問筆錄），是同案被告乙○○確係詠特
      莉公司之負責人，負責公司業務接洽及貨品帳款之事宜，復有新竹市政府九十
      一年五月十六日府建商字第○九一○○三六二三五號函附之詠特莉公司營利事
      業登記抄本在卷可考，堪信被告丁○○所述為真，被告丁○○既僅為公司之一
      般員工，佐以同案被告乙○○於案發後復因移居於中國，積欠公司員工薪資及
      客戶債務，並為本院通緝在案等情，自難認被告丁○○與同案被告乙○○有何
      犯意聯絡及行為分擔，而共同涉有前開詐欺之犯行。
（三）告訴人丙○○及證人劉育承雖均一再指陳被告丁○○自稱與同案被告乙○○係
      合夥關係云云，惟此非但為被告丁○○所否認，證人甲○○亦證稱已如前述，
      再由告訴人於偵查中所提出當初被告丁○○所交付之名片觀之，名片上之職稱
      為「企劃部協理」，外觀上亦尚難認該職位即係與共同被告乙○○具有合夥之
      關係。且縱被告乙○○與丁○○確曾向告訴人表明渠等為合夥關係，仍無從認
      定被告二人間就本件詐欺犯行具犯意聯絡，蓋告訴人之所以接受本次買賣契約
      之訂定並交付貨品，係以詠特莉公司主動向天麗爾公司訂購女性內衣褲並交付
      上開客票支付貨款為其憑據，然本件買賣決策者及交付客票之主體既如前述係
      共同被告乙○○並非被告丁○○，被告丁○○復未於前開客票上背書，被告丁○○即無何施用詐術之行為可言，縱使被告丁○○與乙○○間具有合夥之關係
      ，姑不論共同被告乙○○是否成立本件詐欺尚待緝獲審理始得認定，尚難遽認
      被告丁○○就本件詐欺犯行與同案被告乙○○有如何之具犯意聯絡或行為分擔
      。
六、綜上所述，被告丁○○既僅係詠特莉公司之職員，渠擔任企劃部之工作而陪同同
    案被告乙○○至天麗爾公司查看貨品之行為，尚難認與同案被告被告乙○○間有
    何詐欺之犯意聯絡及行為分擔之事實，公訴人所舉之證據，均無法排除被告丁○○上開所辯之可能性，亦即顯非無合理之懷疑存在，本院自難據以認定被告丁○○有何詐欺犯行，此外，復查無其他積極證據足證被告丁○○有公訴人所指之詐
    欺犯行，揆諸首開說明及判例，不能證明被告丁○○犯罪，自應對被告丁○○為
    無罪判決之諭知。
七、被告乙○○部分俟通緝到案後另行審結。
據上論斷，應依刑事訴訟法第三百零一條第一項，判決如主文。
中      華      民      國    九十二    年      九      月      五      日
                                  臺灣臺南地方法院刑事第三庭
                                      審判長法  官  蘇義洲
                                            法  官  謝家宜
                                            法  官  陳燁真
右正本證明與原本無異。
如不服本判決，應於判決送達後十日內，向本院提出上訴狀。
                                            書記官  陳怡吟
中      華      民      國    九十二    年      九      月      八      日


司法院資訊處製作；財團法人民間司法改革基金會備份。
